臺灣高等法院刑事判決　　　　　　 99年度上更(一)字第550號
上　訴　人
即　被　告　許舒珊原名許秀春
選任辯護人　扶助律師李永裕律師
上列上訴人因毒品危害防制條例案件，不服臺灣桃園地方法院
98年度訴字第1073號，中華民國99年4月22日第一審判決（起訴
案號：臺灣桃園地方法院檢察署98年度偵字第4480號），提起上
訴，本院判決後，經最高法院發回，本院判決如下：
    主  文
原判決關於販賣第一級毒品部分撤銷。
許舒珊被訴販賣第一級毒品部分無罪。
    理  由
一、公訴意旨略以：上訴人即被告（下稱被告）許舒珊明知海洛
    因係毒品危害防制條例第2 條第2 項第1 款之第一級毒品，
    不得販賣、持有，竟意圖營利，以其所有之0000000000號電
    話為聯絡工具，先後分別於民國98年1 月25日凌晨5 時50分
    許、同年1 月25日下午4 時21分許、同年1 月26日下午3 時
    23分許、同年1 月28日日下午4 時許、同年1 月29日晚間9
    時許、同年2 月3 日晚間8 時許、同年2 月4 日上午6 時52
    分許、同年2 月6 日中午12時36分許、同年2 月7 日下午5
    時許、同年2 月7 日晚間11時許，共10次，與使用（03）00
    00000 號電話之黃渝晟聯繫買賣海洛因之事宜，經被告應允
    後，渠等旋相約在桃園縣八德市○○○街十一號四樓被告之
    租屋處樓下，由被告交付價值新台幣（下同）一千元之海洛
    因各一包予黃渝晟，並收取同額之販毒價款。嗣於同年2 月
    10日傍晚6 時許，經警在被告上址租處查獲等情。因認被告
    涉犯販賣第一級毒品十罪之罪嫌。
二、按犯罪事實應依證據認定之，無證據不得認定犯罪事實；不
    能證明被告犯罪或其行為不罰者，應諭知無罪之判決，刑事
    訴訟法第154 條第2 項、第301 條第1 項分別定有明文。次
    按事實之認定，應憑證據，如未能發現相當證據，或證據不
    足以證明，自不能以推測或擬制之方法，以為裁判之基礎；
    又認定犯罪事實所憑之證據，雖不以直接證據為限，間接證
    據亦包括在內，然而無論直接或間接證據，其為訴訟上之證
    明，須於通常一般之人不致有所懷疑，而得確信其為真實之
    程度者，始得據為有罪之認定；又認定不利於被告之事實，
    須依積極證據，苟積極證據不足為不利於被告事實之認定時
    ，即應為有利於被告之認定，更不必有何有利之證據（最高
    法院40年台上字第86號、76年台上字第4986號及30年上字第
    816號判例意旨參照）。又刑事訴訟法第161條第1項規定，
    檢察官就被告犯罪事實，應負舉證責任，並指出證明之方法
    ，是檢察官對於起訴之犯罪事實，應負提出證據及說服之實
    質舉證責任，倘其所提出之證據，不足為被告有罪之積極證
    明，或其指出證明之方法，無從說服法院以形成被告有罪之
    心證，基於無罪推定之原則，自應為被告無罪判決之諭知，
    亦有最高法院92年度台上字第128號著有判例意旨可參。關
    於毒品交易之買賣雙方，乃具有對向性之關係，為避免犯販
    賣、轉讓、施用、持有毒品等罪者嫁禍他人而虛偽陳述其毒
    品來源，俾圖藉毒品危害防制條例第17條規定減輕其刑，其
    自白之憑信性即比一般無利害關係之證人所為之證述較為薄
    弱，為擔保其陳述之真實性，以避免為邀寬典而為損人利己
    之不實陳述，是其陳述是否與事實相符，仍應調查其他證據
    以資審認，必達於一般之人均不致有所懷疑，而得確信其為
    真實之程度者，始得採為被告有罪之認定（最高法院99年度
    台上字第7410號判決意旨參照）。亦即施用毒品者所為向某
    人購買之供述，須有補強證據擔保其真實性。良以施用毒品
    者供述之憑信性，本不及於一般人，況法律復規定施用毒品
    者其供出來源，因而破獲者，得減輕其刑，其或有為偵查機
    關誘導、抑或為邀輕典而為不實之陳述之可能，自不足以保
    證其供述無失真之虞。是本院一貫之見解，認施用毒品者關
    於其向某人購買毒品之供述，須無瑕疵可指，並有補強證據
    佐證擔保其具有相當程度真實性，始得據以對他人為不利之
    認定。其所補強者，固非以事實之全部為必要，然仍須與施
    用毒品者所為毒品交易之供述，具有相當程度之關聯性，而
    得本於彼此間之相互作用，使一般人確信施用毒品者關於毒
    品交易之供述為真實。至施用毒品者陳述之內容是否具有矛
    盾或不一致等瑕疵，要屬於對陳述內容之評價，而施用毒品
    者有無誣陷可能，或與所指販賣毒品者，彼此之間曾否存在
    重大恩怨糾葛等情形，均與所指他人販賣毒品之社會基本事
    實無關聯性，非得執為其所陳述他人犯罪事實之補強證據（
    罪高法院99年度台上字第1821號判決意旨參照）。
三、本件公訴人認被告有前開販賣海洛因予黃渝晟之犯行，無非
    以黃渝晟於警詢及檢察官訊問時之陳述，以及被告持用之
    0000000000號電話、黃渝晟家中市話（03）0000000 號電話
    等二電話之通聯紀錄等證據資料，為主要論據。訊之被告許
    舒珊堅決否認有販賣第一級毒品犯行，辯稱：我在特種行業
    上班，黃渝晟找我大多是聊天，只有跟黃渝晟一起買過毒品
    ，都事先打電話約，多數是兩人一起去找藥頭「蕭學翔」，
    偶而是兩人事先談好價錢，由其中一人去找藥頭拿，查獲當
    日「蕭學翔」也在屋內，但沒有被抓等語。經查：
  (一)黃渝晟於警詢陳稱：被查獲當日，我正要找被告購買海洛因
    ；我所吸食的海洛因都是向被告購買，每包代價為一千元，
    都撥打被告的0000000000號電話，一共買了七、八次，正確
    日期忘了，因為沒有在記等語（見偵卷第21、22頁）。於檢
    察官初訊時證稱：我於98年2 月7 日晚間6 時許，在桃園縣
    八德市○○路三五號住處內吸食海洛因香菸，所施用之毒品
    係向被告購得，計有七、八次，交易模式為我撥打被告的
    0000000000號電話，再前往位在桃園縣八德市○○○街住所
    ，並在一樓交易毒品，每次購買一千元；不記得哪幾天跟被
    告買過，但如調得通聯紀錄就可以知道跟她買的時間，每次
    跟她通話的時間大概都是一分鐘以內（見偵卷第70、71頁）
    ；於第二次訊問時亦稱：被查獲當天我前往被告處，除為償
    還先前欠款外，也要向她買海洛因，但還沒買就被警查獲；
    我會先使用公用電話或家裡的（03）0000000 號電話聯繫，
    通話目的不完全係為購買海洛因，有時祇單純聊天各等語，
    並於檢察官提示通聯紀錄後，指出各次向被告購買海洛因之
    日期、時間（見偵卷第135 、136 頁）。惟稽諸卷附通聯紀
    錄，以上二電話（下稱系爭電話）間，於起訴書附表所認定
    販賣海洛因之「日期」，固有通話之紀錄（見同上卷第149
    、150 頁）。然有關購買海洛因之次數，黃渝晟於警詢及檢
    察官初訊時均稱七、八次。此與其後第二次檢察官訊問時所
    述及原判決認定之購買十次，已不相同。黃渝晟雖係據檢察
    官提示之通聯紀錄，指出各次向被告購買海洛因之日期及時
    間，計十次。然有關購買時間，黃渝晟於警詢及檢察官初訊
    時，或稱正確日期忘了，因為沒有在記；或稱不記得。則其
    如何能於案發逾三個月後之98年5 月14日之檢察官訊問時，
    得依憑僅記載通話日期、通話時間，而無通話內容之通聯紀
    錄，正確辨認各次購買海洛因之時間，實不能無疑。
  (二)況依上開通聯紀錄，可知自98年1 月24日22時許至同年2 月
    9 日18時40分許止，系爭電話間計有55次通話紀錄，通話時
    間自數秒、十數秒、數十秒，乃至數百秒不等。黃渝晟何以
    能指出其中之十次係向被告購買海洛因？且何以1 月25日，
    有二次通話；1 月26、28日及2 月3 日各僅有一次通話，公
    訴人均認各次通話時間內，各有一次海洛因之交易（即起訴
    書附表編號）。然1 月29日、2 月4 日及2 月6
    日，各有4 次、8 次及3 次之通話，公訴人卻僅各認有1 次
    交易（即起訴書附表編號）；而1 月27日、1 月30日
    、1 月31日、22日，每天各有二至十數次之通話，黃渝晟竟
    僅憑無通話內容之通聯紀錄即可正確辨別數通電話中之哪一
    通是談交易毒品，其餘均與毒品交易無關？顯然有悖經驗法
    則，難以採信。再者，若果黃渝晟所述案發當日前往被告住
    處，欲向被告購買海洛因等情屬實，然黃渝晟同時並證稱：
    案發當天下午5 時50分，我先以公用電話撥打前開被告之電
    話，表示要過去等語（見偵卷第135 頁）。然查諸卷附通聯
    紀錄，上開時間前後，未見該等通話紀錄（見偵卷第154 、
    158 、159 頁）。黃渝晟上開警偵詢所述已難逕信。縱認黃
    渝晟前往前曾先以其他方式聯絡，然其於同日下午6 時許，
    即在被告住處之樓梯間遭獲報擬赴被告租處查察通緝犯之警
    察查獲，警方進而在屋外一樓查扣被「丟包」之安非他命32
    包之事實，亦經黃渝晟、黃碧菁及員警陳峻盛、顏暉展證述
    在卷（見偵卷第21頁反面、第17頁、99、100 頁）。惟上開
    安非他命係綽號「阿翔」之男子所有並非被告所有，分別據
    證人湯志鴻於警詢、偵查中證明屬實（見偵卷第29頁反面、
    第114 頁）暨證人黃碧菁結證稱：發現警察到場時「阿翔」
    要伊把安非他命丟掉屬實（見偵卷第17頁反面、第103 頁）
    。其餘扣押之監視鏡頭、削尖吸管、注射針筒、殘渣袋等物
    ，或與犯罪無關，或屬於施用毒品所用之物，被告與同為警
    查獲之黃渝晟、黃碧菁、湯志鴻等人均有施用毒品之惡習，
    並無證據證明上開扣案物品與本案有關。可徵查獲本案之警
    方並未扣得海洛因或與販賣海洛因有關之證據。若黃渝晟於
    案發當日前往被告住處之目的之一，在向被告購買海洛因，
    且已與被告有所聯繫，何以在第一時間查獲本案之警方竟未
    扣得海洛因或與販賣海洛因有關之任何證據？益見黃渝晟於
    警詢或檢察官訊問時之陳述，存有嚴重瑕疵。另卷附之通聯
    紀錄，亦顯不足以擔保黃渝晟所述與事實相符，而不足為黃
    渝晟指述被告販賣海洛因之補強證據。
  (三)證人黃渝晟嗣於原審99年3 月4 日審理時證稱：伊於98年2
    月10日祇係為償還先前積欠許舒珊之豬肉生意款項，於97年
    12月至本案為警查獲該段期間所施用之毒品係向「阿祥」（
    譯音）購得，伊不知「阿祥」住居何處，亦不曾與之相約在
    桃園縣八德市○○○街11號4 樓碰面，但有不約而同去找許
    舒珊情形，先前於警詢時、偵查中指證許舒珊販毒乙節，乃
    因該時伊藥癮發作所致，然未遭員警有施以強暴、脅迫方式
    要求指證許舒珊販毒，嗣未免遭受偽證罪起訴，故繼續為不
    實之陳述，實則為伊請託許舒珊代為聯繫「阿祥」或合資購
    毒，並直接將購毒價款1,000 元交給「阿祥」等語（見原審
    卷第81頁至第89頁）。黃渝晟在原審之上開證詞已經推翻其
    警偵詢之證述。而為警查獲當日現場確有蕭學翔之人存在，
    但警方並無逮捕到蕭學翔等情業據證人黃碧菁、湯志鴻、黃
    富國分別於警詢、偵查中結證屬實（見偵卷第16至17頁；第
    28頁；第26頁；第102 至104 頁；第113 至116 頁）。可徵
    黃渝晟在原審證稱向「阿祥」購買毒品並非無的放矢。而蕭
    學翔於發覺警方到場之際，立即要黃碧菁將其所有為數不少
    之32包之安非他命往一樓下丟棄，蕭學翔顯然有取得大量毒
    品之管道，可見被告辯稱與黃渝晟皆向蕭學翔購買毒品乙節
    ，當屬信而有徵。雖證人黃渝晟稱以1000元買毒品與被告供
    稱合資購買1,000元或2,000元之海洛因，就購買之數量金額
    略有出入，惟被告與黃渝晟一起購買毒品之次數甚多，經過
    相當時間後，黃渝晟就每次購買之數量、金額之記憶難免不
    清，致陳述略有出入，符合常情，要不得以此遽認其供述向
    「阿祥」購買毒品全無可採。且依蕭學翔於97年9月7日另案
    遭警方採尿之警詢筆錄上所留下持用00000000000行動電話
    ，與被告所持用之0000000000行動電話於被查獲前之98年1
    月30日有2次通話紀錄（見偵卷第165頁、本院卷第70頁），
    足證被告與蕭學翔確有聯繫，更可證被告辯稱與黃渝晟之毒
    品來源是蕭學翔等情非全無可採。
  (四)綜上所述，證人黃渝晟在原審已經否認向被告購買毒品，其
    在警偵詢中指證被告販賣毒品之供述有如上諸多瑕疵，且無
    足夠之補強證據佐證其警偵詢供述之真實性。此外，復查無
    其他積極事證足以證明被告有公訴意旨所指之販賣第一級毒
    品犯行，依罪證有疑，利於被告之原則，自應為被告此部分
    犯行無罪之諭知。
四、原審以被告罪證明確，予以論罪科刑，固非無見。惟原審未
    究明、釐清黃渝晟證詞之憑信性，據為不利被告之認定，尚
    嫌率斷。被告上訴否認犯罪，指摘原判決此部分不當，為有
    理由，自應由本院將原判決關於被告販賣第一級毒品之罪刑
    撤銷，另為被告此部分犯行無罪之諭知。
據上論斷，應依刑事訴訟法第369 條第1 項前段、第364 條、第
301 條第1 項，判決如主文。
本案經檢察官劉異海到庭執行職務。
中    華    民    國   100    年    9     月     6    日
                  刑事第十庭審判長法  官  宋  祺
                                  法  官  陳明珠
                                  法  官  林孟宜
以上正本證明與原本無異。
如不服本判決，應於收受送達後十日內向本院提出上訴書狀，其
未敘述上訴之理由者並得於提起上訴後十日內向本院補提理由書
（均須按他造當事人之人數附繕本）「切勿逕送上級法院」。
                                  書記官  王靜怡
中    華    民    國   100    年    9     月     6    日
附錄：本案論罪科刑法條全文
毒品危害防制條例第2條
本條例所稱毒品，指具有成癮性、濫用性及對社會危害性之麻醉
藥品與其製品及影響精神物質與其製品。
毒品依其成癮性、濫用性及對社會危害性分為四級，其品項如下
：
一、第一級  海洛因、嗎啡、鴉片、古柯鹼及其相類製品（如附
    表一）。
二、第二級  罌粟、古柯、大麻、安非他命、配西汀、潘他唑新
    及其相類製品（如附表二）。
三、第三級  西可巴比妥、異戊巴比妥、納洛芬及其相類製品（
    如附表三）。
四、第四級  二丙烯基巴比妥、阿普唑他及其相類製品（如附表
    四）。
前項毒品之分級及品項，由法務部會同行政院衛生署組成審議委
員會，每三個月定期檢討，報由行政院公告調整、增減之，並送
請立法院查照。
醫藥及科學上需用之麻醉藥品與其製品及影響精神物質與其製品
之管理，另以法律定之。